# 単回帰分析(3)

確率モデルとしての単回帰分析における推定・検定について理解する．

前回導出したように，回帰係数を標準化した統計量は
$$
\begin{align}
t_{\hat{\beta}_1}=\frac{\hat{\beta}_1-\beta_1}{\sqrt{\hat{\sigma}^2/S_{xx}}} \sim t(n-2)
\end{align}
$$
と自由度$n-2$の$t$分布に従う．これを出発点として，回帰係数の検定を行う．なお，本章で用いるデータは前章と同じものである．

```{r, message=FALSE, warning=FALSE}
library(tidyverse)
set.seed(8931)

data <- tibble(
  x = runif(100, 0, 50),
  y = rnorm(100, x + 10, 10)
  ) 
```

## 検定統計量

帰無仮説，対立仮説をそれぞれ $$
\begin{align}
H_0: \beta_1=0,\qquad H_1:\beta_1\neq 0
\end{align}
$$ とする．このとき，帰無仮説が正しいという仮定の下で検定統計量は自由度$n-2$の$t$分布に従う．つまり， $$
\begin{align}
t^*_{\hat{\beta}_1}=\frac{\hat{\beta}_1}{\sqrt{\hat{\sigma}^2/S_{xx}}} \sim t(n-2). 
\end{align}
$$ $|t^*_{\hat{\beta}_1}|\geq t_{\alpha/2}(n-2)$のとき，両側$100\alpha\%$の有意確率で帰無仮説を棄却し対立仮説を採用する．$|t^*_{\hat{\beta}_1}|< t_{\alpha/2}(n-2)$の場合帰無仮説は棄却できない．

## 検定の実際

実際にR上でどのように検定結果が報告されているか確認しよう．

```{r}
data %>%
  with(lm(y ~ x)) %>% summary()
```

データの分析結果から検定の仮定を再現する．結果出力における`x`の`Estimate`の値が$\hat{\beta}_1$に対応し，`Std. Error`の値が$\sqrt{\hat{\sigma}^2/S_{xx}}$に対応する．ゆえに，$t$値は $$
\begin{align*}
    t^*_{\hat{\beta}_1}=\frac{0.96227}{0.06952} = 13.842. 
\end{align*}
$$ となる．データサイズは$n=100$なので，自由度98の$t$分布より， $$\begin{align*}
    P(|T|>13.842) = 2* 10^{-16}
\end{align*}$$ が$p$値として得られる．

## 本日の課題

