# 単回帰分析(3)

前章では，回帰係数の推定量が
$$
\begin{align}
\hat{\beta}_1 \sim N(\beta_1,\sigma^2/S_{xx})
\end{align}
$$
という標本分布をもつことを見た．しかし，この分散には未知の母数$\sigma^2$が含まれているため，このままでは検定に使えない．本章では$\sigma^2$をデータから推定し，そのうえで回帰係数の検定を行う．

本章で用いるデータは前章と同じものである．

```{r, message=FALSE, warning=FALSE}
library(tidyverse)
set.seed(8931)

data <- tibble(
  x = runif(100, 0, 50),
  y = rnorm(100, x + 10, 10)
  ) 
```

## 誤差分散の推定

誤差分散$\sigma^2$は，残差平方和$S_e$を利用して
$$
\hat{\sigma}^2=\frac{S_e}{n-2}
$$
と推定する．自由度が$n-2$となるのは，$\beta_0, \beta_1$の2つを推定したぶんだけ自由に動ける残差の数が減るためである（「推測統計の復習」で標本分散の自由度が$n-1$であったのと同じ理屈である）．

この推定量を用いると，
$$
\begin{align}
t_{\hat{\beta}_1}=\frac{\hat{\beta}_1-\beta_1}{\sqrt{\hat{\sigma}^2/S_{xx}}} \sim t(n-2)
\end{align}
$$
が成り立つ．つまり，$\hat{\beta}_1$を標準化する際に$\hat{\beta}_1$の分散をデータから推定して得られた$t$統計量は，自由度$n-2$の$t$分布に従う．母分散が未知のときに正規分布ではなく$t$分布を用いる点は，「推測統計の復習」で扱った母平均の検定と同じ構造である．

Rで実際に計算してみよう．

```{r}
lm(y ~ x, data) -> lm_res

# 残差平方和から誤差分散を推定
Se <- sum(residuals(lm_res)^2)
n <- nrow(data)
sigma2_hat <- Se / (n - 2)
sigma2_hat

# 標準誤差
Sxx <- sum((data$x - mean(data$x))^2)
sqrt(sigma2_hat / Sxx)
```

この標準誤差の値は，後で見る`summary()`の出力の`Std. Error`と一致する．

## 検定統計量

帰無仮説，対立仮説をそれぞれ $$
\begin{align}
H_0: \beta_1=0,\qquad H_1:\beta_1\neq 0
\end{align}
$$ とする．このとき，帰無仮説が正しいという仮定の下で検定統計量は自由度$n-2$の$t$分布に従う．つまり， $$
\begin{align}
t^*_{\hat{\beta}_1}=\frac{\hat{\beta}_1}{\sqrt{\hat{\sigma}^2/S_{xx}}} \sim t(n-2). 
\end{align}
$$ $|t^*_{\hat{\beta}_1}|\geq t_{\alpha/2}(n-2)$のとき，両側$100\alpha\%$の有意確率で帰無仮説を棄却し対立仮説を採用する．$|t^*_{\hat{\beta}_1}|< t_{\alpha/2}(n-2)$の場合帰無仮説は棄却できない．

## 検定の実際

実際にR上でどのように検定結果が報告されているか確認しよう．

```{r}
data %>%
  with(lm(y ~ x)) %>% summary()
```

データの分析結果から検定の仮定を再現する．結果出力における`x`の`Estimate`の値が$\hat{\beta}_1$に対応し，`Std. Error`の値が$\sqrt{\hat{\sigma}^2/S_{xx}}$に対応する．ゆえに，$t$値は $$
\begin{align*}
    t^*_{\hat{\beta}_1}=\frac{0.96227}{0.06952} = 13.842. 
\end{align*}
$$ となる．データサイズは$n=100$なので，自由度98の$t$分布より， $$\begin{align*}
    P(|T|>13.842) = 2* 10^{-16}
\end{align*}$$ が$p$値として得られる．

先ほど手で計算した`Std. Error`の値と，`summary()`の出力が一致していることを確認せよ．組み込み関数の出力する数値は，すべて自分の手で再現できる．

## 本日の課題

