# 分析実習

第14回・第15回は，実習データ`report_data.csv`を用いた分析実習にあてる．最終リポートの作成もこの期間に進める．

* 第14回：実習を進め，その日の進捗をLUNAに提出する（進捗の提出をもって出席とする）
* 第15回：リポートを完成させ，石田の確認を受けたうえでその場で提出する

本章の目的は，**組み込み関数の出力を自分の手で再現する**ことにある．`lm()`や`glm()`は結果を一瞬で返してくれるが，そこに並ぶ数値がどこから来たのかを説明できなければ，結果を読んだことにはならない．これまでの章で導いた式を使って出力を再現し，そのうえで結果を日本語で報告する練習を行う．

## データの準備

実習データ`report_data.csv`は講義サイトに置いてある．以下のようにURLを直接指定して読み込む．ファイルをダウンロードしたり，作業ディレクトリを設定したりする必要はない．**Google Colabで作業している場合も，まったく同じコードで読み込める**．

読み込んだうえで，他の受講者と重複しないランダムシードを選んで$n=500$を抽出する．シードは自分で決めた4桁の数字に変えること．

```{r eval = FALSE}
library(tidyverse)

# 自分で設定した4桁の数字に変える
set.seed(8931)

read_csv("https://aishidajt9.github.io/DataAnalysisApplication/report_data.csv") %>%
  mutate(
    gender = factor(gender, levels = c("男", "女")),
    education = factor(education, levels = c("中卒", "高卒", "大卒")),
    marital_status = factor(marital_status, levels = c("未婚", "既婚"))
  ) %>%
  slice_sample(n = 500) -> data
```

毎回URLを打つのが煩わしければ，一度読み込んだデータを手元に保存しておいてもよい．

```{r eval = FALSE}
# 手元に保存する場合（任意）
write_csv(data, "report_data_500.csv")
```

変数は以下のとおりである．

| 変数名 | 内容 |
|:---|:---|
| `id` | 回答者ID |
| `age` | 年齢（20-69歳） |
| `gender` | 性別（男，女） |
| `education` | 学歴（中卒，高卒，大卒） |
| `marital_status` | 婚姻状態（未婚，既婚） |
| `income` | 収入（万円） |
| `happiness` | 幸福感（0-10の整数，10がもっとも幸福） |
| `class_identity` | 階層帰属意識（0-10の整数，10がもっとも地位が高い） |

## 回帰分析：出力を自分で再現する

まず単回帰分析を実行する．

```{r eval = FALSE}
lm(happiness ~ income, data = data) -> lm_res
summary(lm_res)
```

この出力に並ぶ数値を，第6章〜第8章で導いた式で再現してみよう．

### 回帰係数

第6章で導いたように，回帰係数の推定値は
$$
\hat{\beta}_1 = \frac{S_{xY}}{S_{xx}},\qquad \hat{\beta}_0 = \bar{Y} - \hat{\beta}_1 \bar{x}
$$
である．これを直接計算し，`summary()`の`Estimate`と一致することを確かめる．

```{r eval = FALSE}
data %>%
  summarise(
    Sxy = sum((income - mean(income)) * (happiness - mean(happiness))),
    Sxx = sum((income - mean(income))^2),
    beta1 = Sxy / Sxx,
    beta0 = mean(happiness) - beta1 * mean(income)
  )
```

### 標準誤差と$t$値

第8章で見たように，$\hat{\beta}_1$の標準誤差は$\sqrt{\hat{\sigma}^2/S_{xx}}$であり，$\hat{\sigma}^2 = S_e/(n-2)$である．$t$値は推定値を標準誤差で割ったものにほかならない．

```{r eval = FALSE}
# summary()の出力から Estimate と Std. Error を読み取り，手で割ってみる
# 例：Estimate が 0.0123，Std. Error が 0.0021 のとき
0.0123 / 0.0021
```

`summary()`の`t value`と一致するはずである．

### 決定係数

第6章の分散の分解より，$R^2 = S_R/S_{yy} = 1 - S_e/S_{yy}$である．

```{r eval = FALSE}
data %>%
  mutate(pred = predict(lm_res), resid = happiness - pred) %>%
  summarise(
    Syy = sum((happiness - mean(happiness))^2),
    Se = sum(resid^2),
    R2 = 1 - Se / Syy
  )
```

## 重回帰分析

独立変数を2つ以上に増やして重回帰分析を行う．偏回帰係数の意味（他の変数を一定としたときの効果）に注意して結果を読む．

```{r eval = FALSE}
lm(happiness ~ income + age + gender, data = data) -> lm_res2
summary(lm_res2)
```

多重共線性が疑われる場合は，独立変数間の相関を確認する．

```{r eval = FALSE}
data %>%
  select(income, age) %>%
  cor()
```

## 結果の報告

分析結果は，数値を並べるだけでは報告にならない．**何を分析し，何がわかったか**を文章で述べる必要がある．以下は報告文の一例である．

> `income`と`age`，`gender`を独立変数，`happiness`を従属変数として重回帰分析を行った．`income`の偏回帰係数の推定値は0.0123，標準誤差は0.0021であった．偏回帰係数を0とする帰無仮説のもとで仮説検定を実施したところ，$t$値は5.857，$p$値は0.001未満であった．0.1%水準で有意であり，帰無仮説は棄却できる．すなわち，年齢と性別を一定としたとき，収入は幸福感に正の効果をもつといえる．
>
> 調整済み決定係数は0.132であり，従属変数の分散の13%をこのモデルで説明できた．
>
> F検定を実施したところ，F値は25.3（自由度3, 496），$p$値は0.001未満であった．0.1%水準で有意であり，このモデルが切片のみのモデルと説明力が変わらないという帰無仮説を棄却できる．つまり，モデルとして意味がある．

数値は各自の分析結果に置き換えること．**有意でない結果が出た場合に「影響がある」と書いてはならない**．出力の数値と文章が矛盾していないか，必ず確認すること．

## ロジスティック回帰分析（発展）

余力があれば，二値変数を従属変数とするロジスティック回帰分析に挑戦する．

```{r eval = FALSE}
data %>%
  mutate(high_happiness = ifelse(happiness >= 7, 1, 0)) -> data

glm(high_happiness ~ income + age + gender,
    data = data, family = binomial(link = "logit")) -> logit_res
summary(logit_res)
```

第12章・第13章で扱ったように，係数を指数変換するとオッズ比が得られる．

```{r eval = FALSE}
exp(coef(logit_res))
```

オッズ比が1より大きければ，その変数が1単位増えたときにオッズが何倍になるかを示す．係数からオッズ比を手で計算し，`exp()`の結果と一致することを確かめよ．

## 本日の課題

* 第14回：その日の進捗（Rスクリプトを実行した結果をWordにコンパイルしたファイル）をLUNAに提出
* 第15回：完成したリポートを石田の確認を受けたうえでLUNAに提出
